臺灣高等法院民事判決
110年度重家上字第7號
上  訴  人  
即被上訴人  林應任  
訴訟代理人  劉又禎律師
被上訴人即  
上  訴  人  林鈺勳  
            林靚晴（原名林筑萱）

            蕭蓓榛（原名蕭照芬）

上  三  人
訴訟代理人  陳信亮律師
被上訴人即
上  訴  人  林雅卿  

訴訟代理人  鍾秉憲律師
            田琳琳律師
被上訴人即  
上  訴  人  林花文月
訴訟代理人  楊宗翰律師
被上訴人即
視同上訴人  林雅美  

            林信美  

上列當事人間請求分割遺產事件，上訴人對於中華民國109年3月
4日臺灣臺北地方法院109年度家繼訴字第1號第一審判決、109年
12月7日補充判決各自提起上訴，本院於110年7月13日言詞辯論
終結，判決如下：
    主      文
原判決關於後開第二項之訴部分，暨訴訟費用之裁判均廢棄。
上訴人林應任、林鈺勳、林靚晴、林雅卿、被上訴人林雅美、林
信美之被繼承人林正雄所遺如本判決附表五所示遺產項目欄所示
之遺產，應分割如本判決附表五「分割方法」欄所示。
上訴人林應任、林鈺勳、林靚晴、林雅卿其餘上訴、視同上訴人
林雅美、林信美其餘視同上訴均駁回。
上訴人林花文月、蕭蓓榛之上訴駁回。
第一、二審訴訟費用由上訴人林應任負擔十分之二、上訴人林雅
卿負擔負擔十分之一、上訴人林鈺勳、林靚晴負擔二十分之一、
上訴人林花文月負擔十分之一、上訴人蕭蓓榛負擔二十分之一，
餘由兩造按如附表六所示應繼分比例負擔。
    事實及理由
甲、程序方面：
按「訴訟標的對於共同訴訟之各人必須合一確定者，適用下列
  各款之規定：一、共同訴訟人中一人之行為有利益於共同訴訟
  人者，其效力及於全體」，同法第56條第1項第1款亦有明文。
  上訴人林鈺勳、林靚晴、林應任之上訴，其效力及於同造之被
  上訴人林雅美、林信美，爰列林雅美、林信美為視同上訴人。
對分割遺產之判決部分聲明不服者，其效力及於全部，林鈺勳
  、林靚晴雖僅就編號48、49聲明不服（按即本判決附表四，本
  院卷第224、266頁），其效力及於全部，本院仍就原判決全部
  為審酌。
乙得心證之理由：
林應任起訴主張：被繼承人林正雄於民國102年11月13日死亡
  ，兩造為其合法繼承人，林正雄尚有如本判決附表三所示之遺
  產尚未分割，兩造間無法協議分割，伊得請求分割遺產。爰依
  民法第1164條之規定，求為㈠確認林花文月與林正雄間婚姻關
  係存在。㈡准予分割林正雄之遺產之判決。
　被上訴人即上訴人林花文月則以：伊與林正雄無離婚真意，離
  婚後仍同住在一起，伊與林正雄假離婚之法律行為應屬無效。
  伊對於原本登記在長子林人哲名下位於臺北市○○區○○街00號房
  地表示不爭執等語，資為抗辯。
　林雅卿則以：林正雄遺產範圍以本判決附表二為準，且應先扣
  除伊所代墊林正雄之喪葬費新臺幣（下同）2,763,423元及醫
  療費用52,503元後，其餘遺產再依據繼承之法律關係為分割等
  語，資為抗辯。
  被上訴人即上訴人林鈺勳、林靚晴、蕭蓓榛以：否認林花文月
  與被繼承人係假離婚，林花文月非合法繼承人。另林正雄遺產
  範圍應該以林鈺勳、林靚晴、蕭蓓榛於109年2月14日訴狀所列
  附表為準，且林正雄贈與林雅卿之金額為1,400萬元等語，資
  為抗辯。
  被上訴人即視同上訴人林信美則以：林雅卿主張被繼承人對伊
  有五萬元債權，惟當初伊向林正雄借款90萬元已經清償完畢，
  伊同意林應任之上訴等語，資為抗辯。
　被上訴人即視同上訴人林雅美以：伊同意林應任之上訴云云，
  資為抗辯。
原審判決兩造就原判決附表一所示林正雄之遺產，按原判決附
  表一之分割方法欄所示分割，上訴人聲明不服提起上訴，林應
  任聲明：
　㈠原判決（含補充判決）不利於上訴人部分廢棄。
  ㈡確認被上訴人林花文月（00年0月00日生，身分證字號：Z00
　　0000000）與林正雄（民國00年0月0日生、102年11月13日死
    亡，身分證統一編號：Z000000000）間之婚姻關係存在。
  ㈢兩造所繼承之遺產應按附表三所示之分割方式予以分割。
  林花文月上訴聲明：
  ㈠原判決不利於上訴人林花文月部分廢棄。
  ㈡上廢棄部分，確認上訴人林花文月與被繼承人林正雄間婚姻
    關係存在。
  林鈺勳、林靚晴、蕭蓓榛上訴聲明：
  ㈠原判決駁回編號48、49部分廢棄。
  ㈡上廢棄部分，應列入遺產分割，分割方法詳如原審判決。
  林雅卿上訴聲明：
  ㈠原判決廢棄。
  ㈡兩造所繼承之遺產，應按卿附表二所示之分割方式予以分割
　　。
  視同上訴人林雅美、林信美：同意林應任之上訴。
  林應任對林雅卿、林鈺勳、林靚晴、蕭蓓榛之上訴，答辯聲明
  ：上訴駁回。
  林花文月對林應任之上訴，答辯聲明：同意林應任之上訴。
  林鈺勳、林靚晴、蕭蓓榛對林應任之上訴，答辯聲明：除附表
  編號48之1、49外，其餘上訴駁回。
  林雅卿對林應任之上訴，答辯聲明：上訴駁回。
　林雅美、林信美對林應任之上訴，答辯聲明：同意林應任之上
  訴。
林應任、林花文月請求確認林花文月與林正雄婚姻關係存在部
  分：
　㈠林應任、林花文月主張林花文月與林正雄為假離婚，離婚自
    屬無效，林花文月為林正雄之合法繼承人一節，雖為林雅美
　　、林信美所不爭執；惟為林雅卿、林鈺勳、林靚晴所否認，
    均辯稱林花文月與林正雄已離婚，其婚姻關係不存在，且林
    花文月並非繼承人等語。
　㈡林應任、林花文月主張林花文月與林正雄係通謀而為虛偽之
    離婚行為，依民事訴訟法第277條前段「當事人主張有利於
    己之事實者，就其事實有舉證之責任」之規定，即應由林應
    任、林花文月負舉證責任。而林正雄於72年5月11日與林花
    文月離婚，於85年1月30日登記一節，有林正雄戶籍謄本在
    卷可稽（原審卷第317-321頁）。按「兩願離婚，應以書面
    為之，並應有二人以上證人之簽名」，74年6月3日修正前民
    法第1050條定有明文。該條雖於74年6月3日修正為「兩願離
    婚，應以書面為之，有2人以上證人之簽名並應向戶政機關
    為離婚之登記」，惟按關於親屬之事件，其在修正前發生者
　　，不適用修正後之規定，民法親屬編施行法第1條亦定有明
    文。故發生於修正前之兩願離婚是否合法生效，仍應以修正
    前之規定為判斷基礎。準此，婚姻雙方如於民法親屬編修正
    公佈施行前（75年5月25日）協議離婚，並已具備舊法規定
    離婚之成立及生效要件，雙方各有離婚之合意，以書面為之
　　，並有二人以上證人之簽名，依法即已生效，該日即為離婚
    生效之日期；至於向戶政機關為離婚之登記，僅生行政法上
    之效力規定，並非離婚之成立及生效要件，故雖於修正條文
    公布施行後始申辦離婚登記，但不影響其離婚。
  ㈢前述林正雄與林花文月於72年5月11日共同簽署離婚協議書
　　，且嗣於85年1月30日向戶政機關登記離婚情，亦有離婚登
    記申請書在卷可稽，已如前述。觀諸該離婚協議書係林正雄
    與林花文月共同前往律師事務所，在律師及另一人共二位見
    證人面前簽署，已合於上揭修正前民法第1050條離婚之成立
    及生效要件，顯然林正雄與林花文月之兩願離婚已於72年5
    月11日生效，自不因遲至85年1月30日方申請離婚登記而有
    異，此亦為林鈺勳、林靚晴所不否認。
　㈣至林信美、林雅美、林應任、林花文月所稱：林正雄與林花
    文月之所以簽訂前開離婚協議書，實係因林正雄前與林花文
    月娘家共同投資有金錢糾紛，林花文月斯時又罹患癌症、原
    評估存活機率不高，為避免林花文月開刀不順利死亡衍生遺
    產揪葛，方協議假離婚，此由林正雄仍於72、74至77年度將
    林花文月列為配偶申報所得稅，嗣數十年間亦與林花文月繼
    續同住、戶籍同設一處等情以觀甚明，是林花文月仍屬林正
    雄配偶而同為其繼承人云云。雖林花文月與林正雄離婚後，
    戶籍仍設於同戶，且仍共同居住一節，僅係林花文月與林正
    雄離婚後之相處情形，無從證明林花文月與林正雄為無離婚
    之真意，況現今社會開放，未婚同居者大有人在，何況曾為
    夫妻之林正雄與林花文月，是林正雄與林花文月離婚後仍同
    居、戶籍同設一戶之事實，不能證明其無離婚之真意。另林
    正雄於離婚登記前之申報綜合所得稅時，將林花文月列為配
    偶共同申報，僅係利用未為離婚登記，稅捐機關無從得知林
    花文月非林正雄之配偶情況下所為脫法行為，仍不能證明林
    正雄與林花文月之離婚係屬假離婚。
　㈤況林信美於原審103年度重訴字第912號確認抵押債權不存在
    等事件中自陳林花文月於86年9月間因遺失身分證申請補發
    時，已發現配偶欄為空白等語（原審卷第111頁）。苟林花
    文月果無與林正雄離婚之真意，焉有於發現後未向法院訴請
    確認其與林正雄間之婚姻關係存在，或訴追林正雄虛偽登記
    之責任？
　㈥林應任、林花文月復未提出其他證據證明林正雄與林花文月
    之離婚係屬通謀虛偽意思表示，其逕主張林花文月仍為林正
    雄之配偶，林花文月為林正雄之合法繼承人云云，非屬可採
　　。以上，林正雄與林花文月之兩願離婚已於72年5月11日生
    效，林花文月非林正雄之繼承人，殆無疑義，從而，林應任
　　、林花文月請求確認林花文月與林正雄婚姻關係存在，於法
    無據，不應准許。
林雅卿、林應任主張林正雄之遺產範圍依序如附表二「林雅卿
  之主張」欄、附表三所示，林鈺勳、林靚晴主張如附表四應列
  入林正雄遺產範圍，林雅美、林信美復同意林應任之上訴，林
  正雄之遺產範圍為何，分述如下：
　㈠原判決附表一、本判決附表二、三編號1所示土地銀行仁愛分
    行存款1,245萬元暨其利息、編號2所示土地銀行臺北分行存
    款1,150萬元暨其利息部分：
　　⒈依卷附林正雄遺產稅核定通知書遺產總額明細表固列上開
      二筆存款，惟備註欄載：「贈與財產」（原審卷一第139-
      142頁），顯然林雅卿主張財政部臺北國稅局依照遺產及
      贈與稅法第15條之規定，將林正雄死亡前二年內贈與繼承
      人之財產，視為林正雄之遺產，作為課徵遺產稅之標的等
      語，與事實相符。
    ⒉按「被繼承人死亡前二年內贈與下列個人之財產，應於被
      繼承人死亡時，視為被繼承人之遺產，併入其遺產總額，
      依本法規定徵稅：一、被繼承人之配偶。二、被繼承人依
      民法第一千一百三十八條及第一千一百四十條規定之各順
      序繼承人。三、前款各順序繼承人之配偶」，遺產及贈與
      稅法第15條第1項定有明文。另「繼承人在繼承開始前二
      年內，從被繼承人受有財產之贈與者，該財產視為其所得
      遺產」，民法第1148條之1第1項亦有明文。該條項所定繼
      承人在繼承開始前二年內，從被繼承人受有財產之贈與者
　　　，該財產視為其所得遺產，其立法目的僅在避免被繼承人
　　　於生前將遺產贈與繼承人，以減少繼承開始時之繼承人所
      得遺產，影響被繼承人之債權人權益而設，並不影響繼承
      人間應繼遺產之計算，除該財產屬特種贈與應予歸扣外，
      並不計入應繼遺產中（實務見解見本院卷第273-274頁）
　　　。林正雄在繼承開始前二年將上開二筆存款贈與繼承人之
      一，揆諸上開規定及說明，在繼承人彼此間，不能將之視
      為遺產，
    ⒊林雅卿主張原判決附表一、本判決附表二、三編號1所示土
      地銀行仁愛分行存款1,245萬元暨其利息、編號2所示土地
      銀行臺北分行存款1,150萬元暨其利息部分，不應納入本
      件遺產範圍一節，應認為實在，爰將該二筆存款剔除。
　㈡如原判決附表一、本判決附表二、三編號3至編號41所示之存
    款、股票，兩造均認應納入本件遺產範圍，惟編號5之中華
    郵政臺北大安郵局存款，依林正雄遺產稅核定通知書遺產總
    額明細表之記載為2,129,885元（原審卷一第140頁），再依
    林雅卿所稱「原本存款為2,129,885元，扣除林雅卿所提領2
    12萬元，應為9,885元暨其利息」，顯然編號5之存款金額為
    9,885元暨其利息。爰將原判決附表一、附表三編號5之金額
    更正為9,885元暨其利息後，將如原判決附表一、本判決附
    表二、三編號3至編號41所示之存款、股票均納入本件遺產
    範圍。
　㈢如原判決附表一、本判決附表二、三編號42之現金1,219,213
    元暨其利息、編號43之現金五萬元暨其利息，為林正雄遺產
    稅核定通知書遺產總額明細表明載：「現金：1,219,213、
    現金50,000」（原審卷一第141頁），即遺產稅繳清證明書
    亦有該二筆現金（原審卷一第367頁）。依林雅卿於原審自
    認：「（當初林雅卿為什麼要去申報遺產稅？）因為當初爸
    爸生前有說要土葬，所以我有領三百萬元出來辦理後事後，
    父親過世已經45天了，代書告知三個月內要辦遺產稅，所以
    我就請代書辦下去了」、「（申報遺產稅有跟其他家人說過
    嗎？）我沒有直接跟其他人講，但是代書有聯絡林應任」、
    「遺產稅申報全部都是你自己辦好的嗎？）對。代書有請我
    弟弟過來，其他姊妹是代書拿過去給他們的」等語（原審卷
    二第45頁），顯然林正雄之遺產稅申報事宜係由林雅卿主導
    ，堪認林正雄之遺產確有上開二筆現金。林雅卿主張編號42
    之現金為林正雄有意為林雅卿、林信美支付之土地增值稅款
    項，屬贈與財產云云，核屬臆測之詞，林雅卿再稱編號42之
    現金於林正雄死亡時已不存在、編號43之現金自始不存在，
    皆不應納入本件遺產範圍云云，均無可取。爰將原判決附表
    一、本判決附表二、三編號42、43所示上開各現金均納入本
    件林正雄遺產範圍。
  ㈣如原判決附表一、本判決附表二、三編號44之1,400萬元部分
    ：
　　⒈依林鈺勳、林靚晴於另原審提出之林正雄贈與現金之金額
      及流程圖（影本見本院卷第269頁），林信美、林應任依
      序陳稱：「（該圖所示的流程對嗎？）對」云云、「看流
      程應該是OK的」；林雅卿亦稱：「該表的金額和日期是對
      的」等語（本院卷第271頁），應認上開流程圖屬信而可
      徵。
　　⒉依流程圖所載，林正雄贈與林雅卿1,250萬元與林正雄遺產
      稅核定通知書遺產總額明細表所載林正雄贈與繼承人之1,
      245萬元、1,150萬元均有異，應認係不同筆之贈與。林雅
      卿將於102年5月31日受贈之1,250萬元其中1,000萬元於10
      2年6月3日交付或回存予林正雄，林正雄加上150萬元將1,
      150萬元交付林信美，林信美復於102年6月5日日將其中90
      0萬元交付或回存予林正雄，所餘250萬元，再於102年6月
      27日交付或回存121萬元予林正雄，林雅卿則將自己保留
      之250萬元其中1,275,700元交付或回存予林正雄。顯然迄
      102年6月27日，林正雄保有11,485,700元（9,000,000+
　　　1,210,000+1,275,700＝11,485,700）。
　　⒊以上，林正雄雖將款項贈與林雅卿、林信美，然林雅卿、
      林信美又輾轉將其中11,485,700元交付或回存予林正雄，
　　　應認林正雄之遺產包括該筆11,485,700元。林雅卿主張1,
      400萬元均回流林正雄帳戶，不應納入林正雄遺產範圍
　　　，非屬可採。林應任將仍由林信美保有之129萬元、林雅
      卿保有之1,224,300元均納入林正雄之遺產範圍，亦無可
      取。再林信美保有之129萬元、林雅卿保有之1,224,300元
      雖均發生於林正雄死亡前二年內之贈與，然同前所述，林
      正雄生前之贈與仍非屬林正雄之遺產。
　　⒋爰將原判決附表一、本判決附表二、三編號44之金額更正
      為11,485,700元後，納入林正雄之遺產範圍。
　㈤如原判決附表一、本判決附表二、三編號45所示一公斤之黃
    金四條、五兩之黃金32條部分：
　　⒈據臺灣臺北地方檢察署104年度偵續字第294號林花文月、
      林應任、林信美對林雅卿提出之侵占等告訴，告訴人林花
      文月等指訴林雅卿侵占之財物包括一公斤黃金四條、五兩
      之黃金32條（不起訴處分書附表二編號1、2），林雅卿於
      該案中則坦承「將附表二所示財物，存放在所承租彰化商
      銀永和分行保險箱內之事實」等語（本院卷第275-279頁
　　　），林雅卿雖主張該等黃金均經林正雄贈與予林雅卿，惟
      未據林雅卿舉證以實其說。林雅卿再主張退步言，五兩黃
      金數量亦僅有18條云云，亦未據其舉證以實其說，其所稱
      係林正雄所贈與、退步言，五兩黃金僅有18條，均無可取
      。
　　⒉爰將如原判決附表一、本判決附表二、三編號45所示一公
      斤之黃金四條、五兩之黃金32條，均納入林正雄之遺產範
      圍。
　㈥如原判決附表一、本判決附表二、三編號46所示之林雅卿提
    領305萬元，扣除林正雄之喪葬費用2,763,423元及醫療費用
    52,503元，餘234,074元、編號47所示林正雄之勞力士手錶
    一支部分，此部分為兩造所不爭執，爰將如原判決附表一、
    本判決附表二、三編號46、編號47均納入林正雄之遺產範圍
　　。
　㈦如附表二編號48、49所示對林信美之債權（原為臺北市○○區○
    ○段○○段00地號土地）、對林信美之債權（原為臺北市○○區○
    ○段○○段000○號建物）、附表四編號1部分：
　　⒈林雅卿主張林信美名下之臺北市○○區○○○路○段000巷00號4
      樓房地，係林正雄借名登記於林信美之財產，自應列入本
      件遺產範圍。林花文月前以林信美為被告，就上述00號4
      樓房地請求不動產所有權移轉登記，因林信美受合法通知
      未到場而以一造辯論判決，命林信美將該00號4樓房地移
      轉登記予林花文月，林花文月於106年03月間將該00號4樓
      房地以1,840萬元售出。該房地既為林正雄借名登記於林
      信美之財產，既遭出售予第三人，顯無回復移轉登記之可
      能，是全體繼承人對林信美有1,840萬元之債權，林雅卿
      、林雅美、林應任、林鈺勳、林靚晴應按原判決附表二所
      示之應繼分比例分配云云。
　　⒉查林花文月前以林信美為被告，請求林信美將上開00號4樓
      房地移轉登記予林花文月，係主張林花文月於61年間，以
      自身積蓄、娘家所得資金及正隆電器行之營利所得購置上
      開00號4樓房地（下稱00號4樓房地），登記於林花文月名
      下，嗣於72年2月26日因故暫將該房地移轉登記至林正雄
      名下；再於102年7月29日以買賣方式過戶至林信美名下，
      而輾轉借名登記於林信美名下，實際上所有權仍屬林花文
      月，上揭借名登記契約因林正雄之死亡而歸於消滅，林信
      美取得該房地登記名義之法律上原因即已不存在，林花文
      月依民法第541條第2項、第550條、第179條、第767條之
      規定，請求林信美將該房地所有權移轉登記予林花文月。
      經北院認定：林花文月與林正雄就上開房地所成立之借名
      登記契約，及林正雄與林信美間成立之借名登記契約
　　　，均於林正雄死亡時而消滅，該房地現仍登記於林信美名
      下，林信美雖有法律上之原因，而其後已不存在，意即林
      信美繼續取得上開房地所有權登記受有利益，致林花文月
      受有損害，林花文月自得主張基於不當得利返還請求權，
      訴請林信美將上開房地所有權移轉登記予林花文月，因而
      判決林信美應將上開不動產移轉登記予林花文月。有北院
      105年度重訴字第1065號民事判決在卷可參（原審卷一第9
      1-93頁）。
　　⒊上開判決既認定上開00號4樓房地之實際上所有權仍屬林花
      文月而為林花文月勝訴之判決，林雅卿再主張該房地係林
      正雄借名登記予林信美，忽略林正雄亦因借名登記自林花
      文月處取得該房地之所有權登記，其逕主張林信美應將該
      房地出售價款1,840萬元納入本件林正雄遺產範圍，非屬
      可採。
　　⒋爰將附表二編號48、49、附表四編號1予以剔除，不列入林
      正雄之遺產範圍。
　㈧附表二編號50所示林正雄對林信美之五萬元借款債權部分：
　　⒈林雅卿主張林信美前向林正雄借款90萬元，惟僅有85萬元
      之匯款證明，林正雄對林信美尚有5萬元之債權云云。林
      信美則於原審108年6月12日辯稱：「90萬元我全部都還給
      爸爸了」等語（原審卷一第378頁）。林雅卿續於108年7
      月17日自認：「（關於林信美欠被繼承人五萬元還爭執嗎
      ？）這部分林雅卿不爭執了」云云（原審卷一第411頁）
      。
　　⒉依本院卷第269頁之流程圖（即前開㈣所述之流程圖），林
      信美曾將自林正雄處受贈之1,150萬元交付或回存900萬元
      、121萬元予林正雄，以此觀之，林信美應無積欠五萬元
      而未向林正雄清償之理，林信美上開辯解應屬可採。另林
      雅美、林信美同意林應任之上訴，而林應任之附表三未將
      上開五萬元列入遺產，顯然林雅美、林信美同意原判決未
      將該五萬元列入林正雄之遺產範圍，林鈺勳、林靚晴之附
      表亦未將該五萬元列入林正雄之遺產範圍(本院卷第221
　　　-225頁），林雅卿就林信美積欠林正雄五萬元一節已不再
      爭執，爰將附表二編號50、附表三編號52所示林正雄對林
      信美之五萬元借款債權部分予以剔除，不列入林正雄之遺
      產範圍。
　㈨附表三編號48、附表四編號2所示之林雅卿名下臺北市○○區○○
    ○路○段000巷0號4樓房屋及基地，即○○區○○段○○段000地號土
    地與建物、編號48-1林雅卿名下臺北市○
　　○區○○○路○段000巷0號5樓房屋（如鑑定圖，此亦即林鈺勳、
    林靚晴所稱之編號48，本院卷第224頁）部分：
　　⒈林雅卿辯稱：「當初爸爸其實是要將房子贈與給我，但是
      為了省稅，所以先將壹仟多萬元的現金贈與給我，我也繳
      稅，然後我再以這筆錢爸爸買房子……」等語（原審卷二第
      43頁）。
　　⒉查上開臺北市○○區○○○路○段000巷0號4樓房屋及基地，即○○
      區○○段○○段000地號土地與建物之所有權人為林雅卿，林
      雅卿於102年7月29日以買賣為登記原因取得所有權，有土
      地、建物登記謄本附卷足考（原審卷一第67、71、75頁）
      ，另有林雅卿與林正雄就上開房地之買賣移轉契約書可按
      〔附於本院109年度重家上字第48號（下稱本院48號）卷二
      第13-19頁〕，林雅卿所稱上開房屋為其所購買一節，與事
      實相符。林雅卿既係上開0號4樓房地之所有權人，該房地
      即非林正雄之遺產範圍。
　　⒊另附表二編號48-1林雅卿名下臺北市○○區○○○路○段000巷0
      號5樓房屋（如鑑定圖），係於4樓上加蓋之房屋，有本院
      勘驗筆錄及照片、鑑定圖在卷可憑(本院48號卷一第469-4
      72、489頁）。查上開頂樓加蓋之房屋係未為保存登記之
      建物，其事實上處分權通常歸原最高層樓之所有權人，顯
      然臺北市○○區○○○路○段000巷0號5樓房屋事實上處分權歸
      林雅卿，非屬林正雄之遺產範圍。
　　⒋爰將附表二編號48、48-1及林鈺勳、林靚晴之附表48（即
      附表四編號2）均予以剔除，不納入林正雄之遺產範圍。
　㈩附表三編號49所示林雅卿名下新北市○○區○○路000號4樓房屋
    及基地，即○○區○○○段○○○○段00000地號土地與建物部分：
　　⒈查林花文月以林雅卿為被告，請求林雅卿應將上開000號4
      樓房地所有權移轉登記予林花文月，經臺灣新北地方法院
      民事判決以106年度重訴字第617號判決認林花文月未能舉
      證證明其與林雅卿間就該房地有借名登記法律關係存在之
      事實，則其主張終止該借名登記關係，並類推適用民法第
      541條第1項、第2項規定及依民法第179條、第767條之規
      定，請求林雅卿將上開000號4樓房地之所有權移轉登記予
      林花文月，自無理由，應予駁回。另經本院107年度重上
      字第191號亦為相同論斷，駁回林花文月之上訴，有上述
      判決附卷足憑（原審卷一第343-354頁）。
　　⒉雖本院107年度重上字第191號判決理由中載「可知系爭房
      地應係林正雄所購買，並借名登記在被上訴人（指林雅卿
      名下」云云（原審卷一第352頁）。然上開判決理由無既
      判力，縱林雅卿於該案中自承該房地係林正雄所購買等語
　　　，惟林正雄購買該房地登記在林雅卿名下，其原因非僅借
      名登記一原因，亦可能係林正雄將房地贈與林雅卿，本院
      107年度重上字第191號判決以該房地係林正雄所購買登記
      於林雅卿名下，逕謂林正雄與林雅卿間就該房地成立借名
      契約之推論，不得拘束本件。顯然於林正雄或林正雄之繼
      承人起訴請求林雅卿將上開000號4樓房地所有權移轉登記
      予林正雄或林正雄之全體繼承人前，該000號4樓房地仍屬
      林雅卿所有，而不應納入林正雄之遺產範圍。
　　⒊爰將附表三編號49予以剔除，不納入林正雄之遺產範圍。
　附表三編號50所示債權5,046,000元（原為位於臺北市○○區○○
    街00號之房地（下稱○○街房地），即臺北市○○區○○段○○段00
    地號土地與建物）部分：
　  ⒈林應任主張林正雄、林花文月於53年10月1日置產時，將○○
      街房地借名登記予長子林人哲名下，林人哲於90年7月26
      日死亡，由蕭蓓榛（下稱蕭蓓榛等3人）、林鈺勳、林靚
      晴為繼承登記，蕭蓓榛等人於103年9月23日將房地信託登
      記予台北富邦商業銀行股份有限公司（下稱富邦銀行
　　　），並於同年月29日登記。全體繼承人對蕭蓓榛等3人有
      等同於其所獲利之債權存在云云。
　　⒉查林花文月以蕭蓓榛等3人為被告，請求蕭蓓榛等3人將○
　　　○街房地移轉登記予林花文月，經原審以105年度重訴字第
      997號以林花文月之訴無理由，駁回林花文月之請求，另
      經本院以106年度重上字第742號判決，認定「綜上，林花
      文月主張系爭不動產係借用林人哲之名義登記之事實，既
      未能舉證以實其說，其以林人哲死亡時借名登記契約業已
      終止，依第179條、第541條第2項、第767條第1項之規定
      ，請求蕭蓓榛等3人將系爭不動產移轉登記予林花文月
　　　，核屬無據，不應准許。原審為林花文月敗訴之判決，並
      無不合。上訴論旨指摘原判決不當，求予廢棄改判，為無
      理由，應駁回其上訴」（原審卷一第255-269頁）。
    ⒊林應任雖主張上開判決僅認定○○街房地非林花文月借名登
      記予林人哲，未認定是否為林正雄借名登記予林人哲云云
      。然林應任未舉證證明○○街房地係由林正雄借名登記予林
      人哲，縱林人哲取得○○街房地時年僅七歲，林正雄將之登
      記於林人哲名下，亦有可能係以贈與之意思，登記於長子
      名下。苟林正雄將○○街房地借名登記予林人哲名下，則於
      林人哲於90年7月2日死亡時，林正雄將以借名契約消滅為
      由取回所有權，乃林正雄未為此意思表示或以起訴方式請
      求蕭蓓榛等3人為所有權移轉登記，任由蕭蓓榛等3人為繼
      承登記，迄林正雄於102年11月13日死亡前仍未以起訴方
      式請求蕭蓓榛等3人為所有權移轉登記，顯然林正雄當初
      將○○街房地登記予林人哲名下，即係以贈與之意思為之。
      林人哲死亡後，蕭蓓榛等3人依法為繼承登記
　　　，並於103年9月23日將房地信託登記予富邦銀行，於同年
      月29日登記，蕭蓓榛等3人既係依法為繼承登記再為信託 
      登記予富邦銀行，非屬不當得利，附表三編號50自非屬林
      正雄之遺產範圍。
　　⒋爰將附表三編號50剔除，不納入林正雄之遺產範圍。
　以上，林正雄之遺產範圍如附表五所示（為與原判決附表一
    相對應，不載經本院剔除之原判決附表一之編號1、2）。
按「第一千一百三十八條所定第一順序之繼承人，有於繼承開
  始前死亡或喪失繼承權者，由其直系血親卑親屬代位繼承其應
  繼分」，民法第1140條定有明文。林人哲為林正雄之子，於林
  正雄102年11月13日死亡前之90年7月2日死亡，依上開規定，
  由林人哲之之直系血親卑親屬即林鈺勳、林靚晴代位繼承其應
  繼分，林人哲之配偶不與焉，即蕭蓓榛非林正雄之代位繼承人
　。則蕭蓓榛與林鈺勳、林靚晴同列上訴人，並為上訴聲明：「
　㈠原判決駁回編號48、49部分廢棄。㈡上廢棄部分，應列入遺產
  分割，分割方法詳如原審判決」云云（本院卷第197、219、26
  6頁），非屬有據，其上訴應予駁回。
以上，林正雄之遺產範圍如附表五所示，林應任、林雅卿、林
  雅美、林信美、林鈺勳、林靚晴之應繼分如附表六所示。其中
  編號3-8、42-44、46屬存款或現金，應按附表六所示之應繼分
  比例分配之；其餘編號9-41、45、47屬黃金存摺、股票、黃金
　、手錶，爰以變價方式分割，變價後，按附表六應繼分比例分
  配之。
綜上所述，林應任依民法第1164條之規定，請求分割林正雄之
  遺產，於法有據，應予准許；林應任逾上開範圍之請求（含確
  認林正雄、林花文月婚姻關係存在、請求分割遺產範圍逾附表
  五範圍），於法無據，應予駁回。原審關於分割遺產部分，或
  分割方法不當，或認定之遺產範圍不當而有未洽之情形，顯然
  原判決關於分割遺產部分無予以維持之餘地，林應任、林鈺勳
　、林靚晴、林雅卿上訴、林雅美、林信美視同上訴指摘此部分
  原判決不當，求予廢棄改判，為有理由，應由本院予以廢棄，
  改判如主文第二項所示。至原審駁回林應任、林鈺勳、林靚晴
　、林雅卿、林雅美、林信美不應列入林正雄遺產部分之請求，
  而為其敗訴之判決，核無不合。林應任、林鈺勳、林靚晴、林
  雅卿上訴意旨、林雅美、林信美視同上訴意旨指摘原判決此部
  分不當，求予廢棄改判，為無理由，應予駁回。林應任、林花
  文月就原審駁回其請求確認林花文月與林正雄間婚姻關係存在
  之請求，而為林應任、林花文月敗訴之判決，核無不合。林應
  任、林花文月上訴意旨指摘此部分原判決不當，求予廢棄改判
　，為無理由，應予駁回（林花文月於原審獲勝訴判決，原不在
  得上訴範圍，縱認其得提起上訴，其上訴仍無理由，同應予駁
  回）。蕭蓓榛之上訴於法無據，應予駁回。
本件因事證已臻明確，兩造其餘之攻擊、防禦方法及所為之立
  證，經審酌後認與判決之結果不生若何影響，無庸再逐一予以
  論列。又本件分割遺產之訴，除林雅卿、林應任、林鈺勳、林
  靚晴請求超過附表四範圍之請求，林應任、林花文月請求確認
  林花文月與林正雄間婚姻關係存在受敗訴判決，蕭蓓榛之上訴
  無理由等仍應各負擔訴訟費用外，其餘附表五所示遺產之分割
  已由法院准予分割，並為全體共有人定方法，依民事訴訟法第
  80條之1之規定，由全體共有人依應繼分比例負擔訴訟費用始
  為合理，均合併敘明。
據上論結，本件上訴人林花文月、蕭蓓榛之上訴為無理由，上訴
人林應任、林雅卿、林鈺勳、林靚晴之上訴、視同上訴人林雅美
、林信美之視同上訴均為一部有理由，一部無理由，依家事事件
法第51條、民事訴訟法第450條 、第449條第1項、第79條、第85
條第1項但書、第80條之1判決如主文。
中　　華　　民　　國　　110 　年　　7 　　月　　30　　日
                  家事法庭
                        審判長法  官  陳邦豪
                              法  官  古振暉
                              法  官  湯美玉
正本係照原本作成。
如不服本判決，應於收受送達後20日內向本院提出上訴書狀，其
未表明上訴理由者，應於提出上訴後20日內向本院補提理由書狀
（均須按他造當事人之人數附繕本）上訴時應提出委任律師或具
有律師資格之人之委任狀；委任有律師資格者，另應附具律師資
格證書及釋明委任人與受任人有民事訴訟法第466條之1第1項但
書或第2項所定關係之釋明文書影本。如委任律師提起上訴者，
應一併繳納上訴審裁判費。
中　　華　　民　　國　　110 　年　　7 　　月　　30　　日
　　　　　　　　　　　　　    書記官  陳美宜